ACORDAO-COMPLETO-2412886

ACÓRDÃO 9334/2020 ATA 30/2020 - PRIMEIRA CÂMARA

VISTOS, relatados e discutidos estes autos de Tomada de Contas Especial, instaurada pela Coordenação de Contabilidade do Ministério da Integração Nacional no Estado do Maranhão, em desfavor do Sr. Haroldo Euvaldo Brito Lêda, em razão da omissão no dever de prestar contas dos recursos referentes ao Convênio nº 142/2009, 
ACORDAM os Ministros do Tribunal de Contas da União, reunidos em sessão da Primeira Câmara, ante as razões expostas pelo Relator, com fulcro nos arts. 1º, inciso I, e 16, inciso III, alínea a, 19, parágrafo único, e 23, inciso III, alínea a, da Lei n. 8.443/92, c/c o art. 214, inciso III, alínea a, do Regimento Interno/TCU, em:
9.1. julgar irregulares as contas e aplicar ao responsável a multa prevista no art. 58, inciso I, da Lei 8.443, de 1992, c/c o art. 268 do Regimento Interno, no valor de R$ 10.000,00 (dez mil reais) , com a fixação do prazo de quinze dias, a contar da notificação, para comprovar, perante o Tribunal (art. 214, inciso III, alínea "a" do Regimento Interno) , o recolhimento da dívida aos cofres do Tesouro Nacional, atualizada monetariamente da data do presente acórdão até a do efetivo recolhimento, se for paga após o vencimento, na forma da legislação em vigor;
9.2. autorizar, desde logo, nos termos do art. 28, inciso II, da Lei n. 8.443/92, c/c o art. 214, alínea b, do Regimento Interno deste Tribunal, a cobrança judicial da dívida, caso não atendida a notificação; e
9.3. encaminhar cópia desta deliberação ao responsável, ao Município de Lago do Junco/MA, ao Procurador-Chefe da Procuradoria da República no Estado do Maranhão e ao Ministério do Desenvolvimento Regional.

Tomada de Contas Especial instaurada em desfavor do Sr. Haroldo Euvaldo Brito Lêda, em razão da omissão no dever de prestar contas dos recursos referentes ao Convênio nº 142/2009,

Primeira Câmara

Município de Lago do Junco - MA.

3. Interessados/Responsáveis:
3.1. Interessado: Ministério da Integração Nacional (extinto) 
3.2. Responsável: Haroldo Euvaldo Brito Lêda (XXX.934.273-XX).

13.1. Ministros presentes: Benjamin Zymler (na Presidência), Walton Alencar Rodrigues (Relator), Bruno Dantas e Vital do Rêgo.
13.2. Ministro-Substituto presente: Augusto Sherman Cavalcanti.

WALTON ALENCAR RODRIGUES

Adoto, como Relatório, a instrução à peça 28, que contou com a anuência do Titular (peça 30) e do Ministério Público (peça 31) .
"INTRODUÇÃO
Cuidam os autos de Tomada de Contas Especial - TCE instaurada pelo Ministério da Integração Nacional, em desfavor do Sr. Haroldo Euvaldo Brito Lêda (gestão 2009-2012) , Prefeito Municipal de Lago do Junco/MA, em razão da omissão no dever de prestar contas dos recursos referentes ao Convênio 142/2009/Registro Siafi 706161, celebrado entre o Ministério e o Município mencionados (peça 1 p. 140-156) , tendo por objeto o melhoramento de estrada vicinal
A extensão da estrada vicinal a ser melhorada fora estabelecida em 8,63 Km, conforme Plano de Trabalho inserto à peça 2, p. 23-29.
HISTÓRICO 
O convênio vigorou de 6/1/2010 a 5/1/2013, nos moldes do Primeiro ao Segundo Termo Aditivo "de ofício", que prorrogou a vigência por atraso na liberação dos recursos (peças 1, p. 192 e 2, p. 225) . 
Os recursos previstos para implementação do objeto do referido Convênio foram orçados no valor total de R$ 298.500,00, com a seguinte composição: R$ 6.000,00 de contrapartida do convenente; e R$ 292.500,00 à conta da Concedente, liberados em uma única parcela, mediante a Ordem Bancária inclusa à peça 2, p. 251 (2012OB800021, de 25/4/2012) . 
O Parecer de Inspeção 02/2013 - CML, anexo à peça 2, p. 265-271, datado de 09/7/2013, emitido pela área técnica da Secretaria de Desenvolvimento Regional do Ministério da Integração Nacional, mensurou o percentual de execução da obra em 100%, sugerindo a aprovação total da execução física.
Considerando o encerramento da vigência e do prazo para prestar contas em 25/5/2013, foram notificados os prefeitos antecessor e sucessor para apresentação da prestação de contas ou o recolhimento do débito, conforme Ofício 067/2014/DGI/SECEX/MI, de 28/1/2014 (peça 2, p. 291) , ao Prefeito antecessor e responsável pela gestão dos recursos repassados, o Sr. Haroldo Euvaldo Brito Lêda; e os Ofícios 928/2013/DGI/SECEX/MI, de 23/8/2013 (peça 2, p. 275) e 068/2014/DGI/SECEX/MI, de 28/01/2014 (peça 2, p. 295) , endereçados ao Sr. Osmar Fonseca dos Santos.
O primeiro manteve-se silente e o sucessor informou sobre o ajuizamento de Ação de Improbidade Administrativa com Ressarcimento ao Erário em desfavor do Sr. Haroldo Euvaldo, visando ao recomposição do património público ou a devida prestação de contas dos recursos recebidos do Convênio 706161/2009, pelo que solicitou a instauração de tomada de contas especial em desfavor do primeiro gestor, requerendo a baixa na situação de inadimplência que atingia o Município para imputar responsabilidade sobre a omissão da prestação de contas do seu antecessor (peça 2 p. 301-333) . A suspensão do registro de inadimplência foi autorizada mediante o Despacho 107/2014/DTCE/CDTCE/CGCONV/SECEX/MI, de 20/2/2014 (peça 2 p. 335) .
Há que se oferecer destaque ao teor do Parecer Financeiro 059/2014/DTCE/CDTCE/CGCONV/SECEX/MI, de 2/4/2014 (peça 2, p. 349-352) , que em face da não inserção da Prestação de Contas no Siconv, sugeriu não aprovar e instaurar TCE, no valor de R$ 292.500,00, em desfavor do ex-Prefeito, Sr. Haroldo Euvaldo Brito Leda, bem como manter suspenso o registro de inadimplência efetiva do Município no Siafi, tendo em vista que o então administrador não era o faltoso.
Assim foi que o Secretária de Desenvolvimento Regional Interina não aprovou o valor de R$ 292.500,00 de recursos da concedente e determinou a instauração da competente tomada de contas especial (peça 2, p. 353) .
O Relatório Final de Tomada de Contas Especial emitido pelo Ministério da Integração Nacional encontra-se em anexo à peça 2, p. 359-369 destes autos, concluindo que:
Com relação à atribuição de responsabilidade, a CGCONV e a SDR imputaram ao Senhor Haroldo Euvaldo Brito Leda, eleito para o período de gestão da Prefeitura Municipal de 01/01/2009 a 31/12/2012, e, era a pessoa responsável pela execução dos recursos utilizados no objeto pactuado, e o responsável para adoção de medidas necessárias à correta aplicação financeira e utilização do bem produzido, para que os objetivos fossem efetivamente alcançados, inclusive quanto à obrigação de inclusão da Prestação de Contas no SICONV.
O Relatório de Auditoria 2221/2014 da Controladoria Geral da União - CGU, de 2/12/2014, bem como o Certificado de Auditoria e o Parecer do Dirigente do Órgão de Controle Interno, opinando pela irregularidade das contas com imputação de débito ao responsável Haroldo Euvaldo Brito Leda, e o Pronunciamento Ministerial atestando haver tomado conhecimento das conclusões contidas nestes documentos, fazem-se presentes à peça 2, p. 381-393.
Conforme delegação de competência conferida pelo Relator, Ministro Walton Alencar Rodrigues, foi promovida a citação do Sr. Haroldo Euvaldo Brito Leda, mediante o Ofício 0150/2018-TCU/SECEX-MS, de 7/3/2018 (peça 7) , tendo o mesmo tomado ciência do ofício que lhe foi remetido, conforme AR constante da peça 11.
Irregulariade - citaçao: não comprovação da boa e regular aplicação dos recursos federais recebidos, em face da omissão no dever de prestar contas dos recursos da parcela única do objeto pactuado por meio do Convênio nº 142/2009/Registro Siafi 706161, celebrado com a Prefeitura Municipal de Lago do Junco/MA, que teve por objeto o melhoramento de estrada vicinal no Município de Lago do Junco, com extensão total de 8,63 Km, o que afronta o art.70, parágrafo único, da Constituição Federal, art. 93 do Decreto-Lei 200/67 e art. 56 da Portaria Interministerial/MP/MF/MCT nº 127, de 29/5/2008. 
Condua: Omitir-se em relação ao dever de prestar contas dos recursos transferidos por meio do Convênio nº 142/2009 /Registro Siafi 706161, cujo prazo para apresentação das contas expirou em 25/5/2013. 
Nexo de Causalidade: A omissão no dever de prestar contas propiciou a não comprovação da boa e regular aplicação dos recursos.
 (...) 
Irregularidade - audiência: Não cumprimento do prazo originalmente estipulado para prestação de contas, o que afronto o disposto no art.70, parágrafo único, da Constituição Federal, art. 93 do Decreto-Lei 200/67 e art. 56 da Portaria Interministerial/MP/MF/MCT nº 127, de 29/5/2008. 
Conduta: descumprir o prazo originalmente estipulado para prestação de contas dos valores transferidos por meio do Convênio nº 142/2009/Registro Siafi 706161, o qual se encerrou em 25/5/2013.
O Sr. Haroldo Euvaldo Brito Leda apresentou tempestivamente suas alegações de defesa (peça 13) . Argumentou que não mais detinha as senhas de acesso ao Sistema Siconv, quando da exigência de prestação de contas, por questões políticas locais que impediram o seu acesso, na condição de ex-gestor, às documentações e ao sistema de alimentação de dados contábeis. 
Em razão disso, em que pese a intempestividade que recai sobre o ato, colocou a prestação de contas integral do convênio, neste momento processual, para análise desta Egrégia Corte, bem como do órgão concedente, ressaltando que uma cópia de todo o detalhamento de gastos e da documentação atinente ao convênio, será protocolada junto à Prefeitura Municipal de Lago do Junco - MA para que o Siconv seja igualmente alimentado, eis que o dever de prestar contas também recai sobre o gestor em exercício no mandato.
Assim, entendeu-se que, ao se manifestar nos autos, o ex-gestor teve a verdadeira intenção de prestar contas do convênio, sendo que os documentos apresentados a esse título se encontram às Peças 14 a 18.
Na instrução anterior, concluiu-se, então, pela necessidade de envio dos documentos apresentados com prestação de contas ao órgão repassador, para que este ofertasse seu pronunciamento conclusivo acerca da análise dos mesmos, a fim de evitar a supressão das instâncias de controle, para que, após, seja dada continuidade ao trâmite da Tomada de Contas Especial vertente por esta Corte de Contas sobre o mérito dos presentes autos.
A proposta da unidade técnica foi acatada pela 1ª Câmara do TCU, por meio do Acórdão 2721/2019-TCU-Primeira Câmara, de relatoria do Min. Walton Alencar Rodrigues, que determinou à Coordenação-Geral de Prestação de Contas de Convênios do Ministério do Desenvolvimento Regional (sucessor do Ministério da Integração Nacional) que, no prazo de 120 (cento e vinte) dias, contados na forma do art. 183, inciso I, alínea "d" do RI/TCU, pronunciasse, conclusivamente, quanto à regularidade da aplicação dos recursos transferidos ao Município de Lago de Junco/MA, à conta do Convênio 142/2009/Registro Siafi 706161, bem como sobre a justificativa apresentada pelo responsável acerca da não apresentação tempestiva da respectiva prestação de contas.
Por meio do Ofício 492/2019/AECI (MDR) -MDR (peça 27, p. 1) , foi encaminhada resposta do órgão concedente a respeito da documentação encaminhada pelo Sr. Haroldo Euvaldo Brito Leda, que será objeto de análise adiante.
ANÁLISE DOS PRESSUPOSTOS DE PROCEDIBILIDADE DA IN/TCU 71/2012
Verifica-se que não houve o transcurso de mais de dez anos desde o fato gerador sem que tenha havido a notificação da responsável pela autoridade administrativa federal competente (art. 6º, inciso II, c/c art. 19, da IN/TCU 71/2012, modificada pela IN/TCU 76/2016) , uma vez que os recursos foram transferidos entre 2010 e 2013, a omissão na prestação de contas se concretizou em 25/5/2013, e o responsável foi notificado sobre as irregularidades pela autoridade administrativa competente em 2014, por meio do Ofício 067/2014/DGI/SECEX/MI, de 28/1/2014 (peça 2, p. 291) .
Verifica-se também que o valor original histórico do débito é superior a R$ 100.000,00 (peça 5; p. 182 e 240) , na forma estabelecida conforme os arts. 6º, inciso I, e 19, da IN/TCU 71/2012, modificada pela IN/TCU 76/2016.
Por oportuno, registra-se que, em atendimento ao item 9.4, do Acórdão 1772/2017-TCU-Plenário (Relator Ministro-Substituto Augusto Sherman Cavalcanti) , foi efetuada pesquisa no sistema processual do TCU, e não foram encontradas tomadas de contas especiais em tramitação com débitos imputáveis à responsável com valores inferiores ao fixado no art. 6º, inciso I, da Instrução Normativa TCU 71/2012.
A tomada de contas especial está, assim, devidamente constituída e em condição de ser instruída.
EXAME TÉCNICO
Inicialmente, compete citar a seguinte ressalva consignada no ofício de citação:
Os documentos eventualmente apresentados a título de prestação de contas deverão estar de acordo com as exigências legais e regulamentares, vir acompanhados de argumentos de fato e de direito, de elementos comprobatórios das despesas e da regular aplicação dos recursos federais geridos;
O gestor foi alertado, portanto, de que, na eventualidade de apresentar a prestação de contas, deveria fazê-lo de modo a comprovar a boa e regular aplicação dos recursos tanto técnica como financeiramente.
Em termos técnicos, conforme já relatado no parágrafo 3, foi comprovada e aprovada 100% da execução física da obra, restando, dessa forma, averiguar a comprovação da regularidade dos recursos públicos, sob o aspecto financeiro. Ou seja, cabe agora verificar se os R$ 292.500,00 usados na obra advieram integralmente do termo de compromisso avençado entre a Prefeitura Municipal de Lago do Junco-MA e o Ministério da Integração Nacional. 
Isso porque somente por meio do fornecimento da documentação relativa à prestação de contas se pode obter o nexo causal entre a execução da obra e os documentos das despesas efetuadas pela Municipalidade, tais como notas fiscais, recibos, processos de pagamento, extratos bancários da conta específica (recursos federais transferidos e contrapartida) e da aplicação financeira, processos licitatórios, contratos e termos de adjudicação e homologação, bem como outros documentos que comprovem a execução do objeto, já que só assim se tornaria possível asseverar que os serviços previstos no Plano de Trabalho foram devidamente executados com os recursos transferidos pelo Convênio.
Com o intuito de avaliar a documentação encaminhada pelo responsável, o Parecer Financeiro 248/2019/DTCE/CDTCE/CGPC/SPO/Secex/MDR concluiu que:
	a) a contratação foi realizada por meio de processo licitatório na modalidade Tomada de Preços que gerou o Contrato 20110714, de 14/11/2011 (peça 27, p. 15-16) ;
	b) a execução física foi aprovada, tendo sido executado 100% do objeto pactuado (peça 27, p. 15) ;
	c) foi possível estabelecer o nexo causal entre as despesas pagas com saldo da conta específica e as notas fiscais emitidas pela empresa contratada (peça 27, p. 16) .
Portanto, verifica-se que, além da execução financeira do objeto do presente processo, foi também integralmente aprovada pelo órgão concedente a execução financeira, com base na documentação encaminhada intempestivamente, como prestação de contas, nas alegações de defesa apresentadas pelo Sr. Haroldo Euvaldo Brito Leda.
Assim, entende-se que resta afastado o débito relativo à irregularidade anteriormente identificada como ausência de comprovação da boa e regular aplicação dos recursos públicos repassados.
Resta somente agora a ser analisada a conduta do Sr. Haroldo Euvaldo Brito Leda acerca do não cumprimento do prazo originalmente estipulado para prestação de contas, em afronta ao disposto no art. 70, parágrafo único, da Constituição Federal, art. 93 do Decreto-Lei 200/67 e art. 56 da Portaria Interministerial/MP/MF/MCT 127, de 29/5/2008.
O responsável apresentou as seguintes razões de justificativas para apresentação intempestiva da prestação de contas (peça 13, p. 2) :
Nesse diapasão, e por meio de do ofício de citação que ora se corresponde, o TCU solicitou esclarecimentos quanto à omissão no dever de prestar contas do convênio supramencionado junto ao Sistema de Convênios. Em verdade, há que se reconhecer que, de fato, não houve alimentação em tempo hábil do referido sistema. Todavia, por razões alheias à vontade do Sr. Haroldo Leda.
Isto porque, quando da exigência de prestação de contas junto ao SICONV, o ex-prefeito e ora responsável por esta prestação de contas já não mais detinha as senhas de acesso ao sistema. Assim, como infelizmente é corriqueiro Brasil afora, as questões politicas locais impediram o acesso dos ex-gestor às documentações e ao sistema de alimentação de dados contábeis.
Em razão disso, em que pese a intempestividade que ora cai recai sobre este ato, colocam-se à sua análise, bem como do órgão concedente, a prestação de contas integral do convênio supracitado. Ressalta-se, ainda, que uma cópia de todo o detalhamento de gastos, bem como documentação atinente ao convênio, serão protocolados junto à Prefeitura Municipal de Lago do Junco - MA a fim de o SICONV seja igualmente alimentado. Isto porque o dever de prestar contas recai, também, sobre o gestor em exercício no mandato.
Em relação às vontades alheias à vontade do responsável pela não apresentação tempestiva da prestação de contas, há que se dizer que o mesmo deveria ter disponibilizado a prestação de contas completa ao seu sucessor, visto que o prazo, de fato, recaiu sobre o mandato deste.
O Sr. Osmar Fonseca dos Santos, prefeito sucessor, adotou as medidas legais visando ao resguardo do patrimônio público, por meio da Ação de Improbidade Administrativa instaurada em desfavor de seu antecessor (peça 2, p. 307-323) , uma vez que a documentação, segundo o mesmo, não se encontrava na prefeitura.
Contudo, ressalta-se que o órgão concedente informa que notificou a representante do Sr. Haroldo Euvaldo Brito Leda, Sra. Amanda Almeida Waquim, informando-a que a documentação da prestação de contas encaminhada estava incompleta, sendo necessária apresentação de documentação complementar no prazo de vinte dias úteis, conforme expediente encaminhado em 8/5/2018 à responsável (peça 27, p. 8) . A comunicação foi recebida em 16/5/2018, porém não houve manifestação do responsável (peça 27, p. 8) .
Durante a fase interna da presente tomada de contas especial, também foi solicitada a apresentação da prestação de contas ao Sr. Haroldo Euvaldo Brito Leda, conforme se verifica no Ofício 67/2014/DGI/SECEX/MI (peça 2, p. 291-292) , de 28/1/2014, recebido em 4/2/2014, conforme atesta AR (peça 2, p. 299) .
Verifica-se que o Sr. Haroldo Euvaldo Brito Leda teve inúmeras chances de apresentar a prestação de contas, mas não o fez e nem a disponibilizou para que o prefeito o pudesse fazer, motivo pelo qual não devem prosperar os argumentos apresentados acerca do descumprimento do prazo originalmente estipulado para prestação de contas dos valores transferidos por meio do Convênio 142/2009/Registro Siafi 706161, o qual se encerrou em 25/5/2013.
Portanto, constata-se que persiste a irregularidade relacionada ao não cumprimento do prazo estipulado para prestação de contas, motivo pelo qual as justificativas não merecem acolhida e as contas do Sr. Haroldo Euvaldo Brito Leda devem ser julgadas irregulares, devendo-se também ser aplicada a multa prevista no art. 58, incisos I e II, da Lei 8.443/1992 ao responsável.
Tendo em vista que não constam dos autos elementos que permitam reconhecer a boa-fé do responsável, pode ser dada sequência aos autos, com o julgamento pela irregularidade de suas contas, nos termos do art. 202, § 6º, do Regimento Interno do TCU, com a imputação da multa do art. 58, incisos I e II, da Lei 8.443/1992.
CONCLUSÃO
Diante de todo o exposto, conclui-se que:
	a) a execução financeira do objeto do presente processo foi também integralmente aprovada pelo órgão concedente, com base na documentação encaminhada intempestivamente como prestação de contas nas alegações de defesa apresentadas pelo responsável;
	b) resta afastado o débito relativo à irregularidade anteriormente identificada como ausência de comprovação da boa e regular aplicação dos recursos públicos repassados;
	c) o Sr. Haroldo Euvaldo Brito Leda, ex-Prefeito do Município de Lago do Junco/MA, era o detentor do dever de adotar todas as medidas necessárias à correta utilização dos recursos oriundos deste instrumento, para que os seus objetivos fossem efetivamente alcançados, mas não apresentou, no momento oportuno, a prestação de contas final devida e nem a disponibilizou para que o prefeito o pudesse fazer, não tendo igualmente apresentado justificativas capazes de afastar sua culpabilidade e/ou responsabilidade, motivo pelo qual as contas do responsável devem ser julgadas irregulares, devendo-se também aplicar a multa prevista no art. 58, incisos I e II, da Lei 8.443/1992, em face do não cumprimento do prazo originalmente estipulado para a prestação de contas. 
PROPOSTA DE ENCAMINHAMENTO
Diante do exposto, submetem-se os autos à consideração superior, propondo ao Tribunal:
a) 	acatar as alegações de defesa apresentadas pelo Sr. Haroldo Euvaldo Brito Leda (CPF XXX.934.273-XX) , ex-Prefeito Municipal de Lago do Junco/MA (gestão 2009-2012) , afastando o débito anteriormente quantificado relacionado à ausência de comprovação da boa e regular aplicação dos recursos públicos repassados;
b) 	rejeitar as razões de justificativa apresentadas pelo Sr. Haroldo Euvaldo Brito Leda (CPF XXX.934.273-XX) ;
c) 	julgar irregulares as contas do Sr. Haroldo Euvaldo Brito Leda (CPF XXX.934.273-XX) , com supedâneo nos arts. 1º, inciso I; 16, inciso III, alínea "b", da Lei 8.443/1992;
d) 	aplicar multa ao Sr. Haroldo Euvaldo Brito Leda (CPF XXX.934.273-XX) , com espeque no art. 58, incisos I e II, da Lei 8.443/1992, fixando-lhe o prazo de quinze dias, a contar da notificação, para que comprove perante o Tribunal (art. 214, inciso III, alínea a, do Regimento Interno/TCU) , o recolhimento da quantia aos cofres do Tesouro Nacional, sob pena de cobrança judicial do valor atualizado monetariamente, na forma da legislação em vigor, desde a data do acórdão até a do efetivo recolhimento, se for paga após o vencimento;
e) 	autorizar, desde logo, com fulcro no art. 28, inciso II, da Lei 8.443/1992, a cobrança judicial da dívida, caso não atendida à notificação;
f) 	autorizar, desde logo, o pagamento da dívida em até 36 (trinta e seis) parcelas mensais e consecutivas, nos termos do art. 217 do Regimento Interno, caso requerido, fixando-se o vencimento da primeira parcela em quinze dias, a contar do recebimento da notificação, e o das demais a cada trinta dias, devendo incidir sobre cada parcela, os encargos legais devidos, na forma prevista na legislação em vigor; 
g) 	alertar o responsável de que a falta de comprovação do recolhimento de qualquer parcela importará o vencimento antecipado do saldo devedor, nos termos do § 2º do art. 217 do Regimento Interno deste Tribunal;
h) 	encaminhar cópia do acordão que for adotado ao Procurador-Chefe da Procuradoria da República no Estado do Maranhão, nos termos do §3º do art. 16 da Lei 8.443/1992 c/c o § 7º do art. 209 do Regimento Interno do TCU, para adoção das medidas que entender cabíveis, informando-lhe que o inteiro teor da deliberação pode ser consultado no endereço www.tcu.gov.br/acordaos".

8.1. Bertoldo Klinger Barros Rego Neto (11.909/OAB-MA) e outros, representando Haroldo Euvaldo Brito Lêda.

Procurador Marinus Eduardo De Vries Marsico.

TOMADA DE CONTAS ESPECIAL. OMISSÃO. CITAÇÃO. APRESENTAÇÃO DA PRESTAÇÃO DE CONTAS. ACOLHIMENTO PELO ÓRGÃO REPASSADOR. INEXISTÊNCIA DE DÉBITO. OMISSÃO NÃO JUSTIFICADA. CONTAS IRREGULARES. MULTA.

TOMADA DE CONTAS ESPECIAL (TCE)

Secretaria de Controle Externo de Tomada de Contas Especial (SecexTCE).

Cuidam os autos de Tomada de Contas Especial instaurada pelo Ministério da Integração Nacional, em desfavor de Haroldo Euvaldo Brito Lêda (gestão 2009-2012) , Prefeito Municipal de Lago do Junco/MA, em razão da omissão no dever de prestar contas dos recursos referentes ao Convênio 142/2009/Registro Siafi 706161.
Os recursos previstos para a consecução do objeto do convênio foram orçados em R$ 298.500,00, com a seguinte composição: R$ 6.000,00 de contrapartida do convenente; e R$ 292.500,00 à conta da concedente, liberados em uma única parcela, mediante a ordem bancária 2012OB800021, de 25/4/2012.
Após realização de inspeção, em 9/7/2013, o concedente manifestou-se pela aprovação total da execução física do objeto pactuado.
O prazo para prestação das contas encerrou-se em 25/5/2013, na gestão do prefeito sucessor, mas toda a gestão dos recursos repassados ocorreu no mandato de Haroldo Euvaldo Brito Lêda.
Notificados ambos os gestores para apresentação das contas, o responsável permaneceu silente e o sucessor adotou medidas judiciais visando à obtenção do ressarcimento ou da documentação atinente à gestão dos recursos.
Instaurada a TCE, o responsável foi instado a efetuar a prestação de contas, em 4/2/2014, consoante ofício constante da peça 2, p. 291-292, e novamente não se manifestou.
No âmbito do TCU, regularmente citado, o responsável alegou que, à época em que devida a apresentação da prestação de contas, já não detinha as senhas de acesso ao Siconv, fato que teria ocasionado o inadimplemento. 
Em sua defesa, juntou ainda a documentação constante das peças 14 a 18, a título de prestação de contas.
A documentação foi encaminhada ao órgão concedente que se manifestou pela adequada comprovação do nexo causal entre a movimentação financeira e as notas fiscais emitidas pela empresa contratada.
Por fim, propõe a unidade técnica, com a anuência do Ministério Público, o afastamento do débito e o não acolhimento das justificativas em relação à omissão. 
Feito o breve resumo, passo a decidir.
Acolho os pareceres uniformes no sentido do afastamento do débito, uma vez que já havia sido atestada a execução física da obra e a documentação ora apresentada evidenciou a boa e correta aplicação dos recursos públicos federais, restando devidamente estabelecido o nexo causal entre a movimentação financeira e as notas fiscais emitidas.
Não restou, todavia, justificada a omissão em relação ao dever de prestar contas. O gestor teve diversas chances de apresentá-las, ainda que intempestivamente. Poderia tê-lo feito ainda em sua gestão, e tinha o dever de deixar ao sucessor toda a documentação hábil para tanto. Foi instado a apresentar as contas tanto após expirado o prazo estabelecido no convênio, como também na fase interna da TCE, mas quedou-se inerte em todas as ocasiões.
Ressalte-se que a ausência de acesso ao Siconv não o impediria à comprovação da utilização dos recursos por meio de documentação idônea para tanto, razão pela qual não merecem prosperar a justificativa apresentada.
Ante o exposto, acolho os pareceres e voto por que o Tribunal adote o Acórdão que ora submeto à apreciação deste Colegiado.
TCU, Sala das Sessões Ministro Luciano Brandão Alves de Souza, em 1 de setembro de 2020.
WALTON ALENCAR RODRIGUES 
Relator